臺灣高等法院民事判決　　　　　　　　 96年度上易字第564號
　　上　訴　人　戊○○
　　　　　　　　　　　　　　樓.
　　法定代理人　丁○○
　　訴訟代理人　范晉魁律師
　　複代理人　　黃沛聲律師
　　被上訴人　　台北市延壽國民住宅社區J區管理委員會
　　　　　　　　　　　　　　8.
　　兼法定代理　甲○○
　　人　　　　　　　　　　　1.
　　被上訴人　　乙○○
　　　　　　　　　　　　　　號.
　　　　　　　　丙○○
　　　　　　　　　　　　　　1.
　　前列四人共同
　　訴訟代理人　錢裕國律師
　　複代理人　　王一翰律師
上列當事人間請求侵權行為損害賠償事件，上訴人對於中華民國
96年5月4日台灣台北地方法院95年度訴字第2085號第一審判決提
起上訴，本院於96年10月9日言詞辯論終結，判決如下：
    主  文
上訴駁回。
第二審訴訟費用由上訴人負擔。
    事實及理由
一、上訴人主張：
  (一)緣訴外人林美榛係台北市延壽國民住宅社區J區第74棟（下
    稱74棟）內門牌號碼台北市○○路325巷25弄9號2樓之3住戶
    ，於民國（下同）94年2月14日下午1時許，攜同外孫女即上
    訴人戊○○（91年8 月22日生）步出74棟一樓大門時，因不
    知整片不銹鋼框玻璃門扇已損壞遭卸下靠立牆側，上訴人隨
    手關閉該大門時遭倒下之重達60餘公斤門扇壓傷，受有顏面
    壓傷、右下眼眶骨折、上顎右側正中乳門齒側方脫位等傷害
    。被上訴人甲○○時任被上訴人台北市延壽國民住宅社區J
    區管理委員會（下簡稱管委會）主任委員，並由管委會監察
    委員即被上訴人丙○○代理其主任委員職務，依公寓大廈管
    理條例第36條第2、3款規定，二人負有維護安全、修繕環境
    之義務。被上訴人乙○○為74棟之管理委員，依同條例第29
    條第1 項、第36第2、3款規定及管委會習慣，就74棟事務亦
    負維護修繕義務。詎被上訴人明知大門損壞，竟只卸置於門
    旁，未即時維修並通報住戶，亦未設立警告標示或其他維護
    安全必要措施，致令不知情住戶承擔使用已損壞設施之危險
    ，被上訴人顯未盡應有之注意，其過失至為明確，且與上訴
    人身體健康受有損害有相當因果關係，應依民法第184條第1
    項前段負侵權行為損害賠償責任。
  (二)被上訴人台北市延壽國民住宅社區J 區管理委員會依公寓大
    廈管理條例第38條第1 項有當事人能力，依同條例第36條規
    定，負責公寓大廈管理事宜，於此範圍內應有侵權行為能力
    。又管委會對系爭大門管理有欠缺，致生損害於上訴人，違
    反公寓大廈管理條例第36條第2、3款之保護他人法律，應依
    民法第184條第2項前段及第191條第1項前段規定對上訴人負
    損害賠償責任。而被上訴人甲○○、丙○○、乙○○為被上
    訴人管委會使用為之服勞務，且受其監督，被上訴人管委會
    亦應依民法第188條第1項規定負連帶損害賠償責任。
  (三)本件事發時為農曆大年初六、星期一，依民間習俗商家早已
    開工，豈能以尋不到修復商家為推託。而系爭大門直接置於
    門旁，與門框間幾無間距，平時亦時開時關，一般人非仔細
    觀察，無法得知該大門已損壞，訴外人林美榛於未受通知，
    又無警示標誌情形下，自不會施以特別注意而照料上訴人使
    其勿關系爭大門，對系爭大門倒下壓傷上訴人難謂過失，退
    而言之，縱林美榛須對上訴人受傷負共同責任，亦不解免被
    上訴人本於共同侵權行為人之連帶損害賠償責任。
  (四)上訴人受傷後心理產生極大恐懼，身體健康因被上訴人之不
    法行為而受有損害，計有：醫藥費新台幣（下同）23,881元
    、看護費180,000元（每月30,000元X6個月=180,000元）、
    住院期間伙食費及各項雜支8,000元、營養品20,000元、車
    資12,140元（至林口長庚紀念醫院就診一趟500元共19趙，
    至台北長庚紀念醫院就診一趟120元共22趟，合計12,140）
    、將來繼續治療醫藥費500,000元、保險費83,446元，非財
    產上損害賠償即精神慰撫金1,200,000元，共計2,027,467元
    。爰依侵權行為法則請求回復原狀之必要費用及非財產上損
    害賠償，爰起訴求為命被上訴人連帶給付上訴人2,000,000
    元，及自起訴狀繕本送達翌日起至清償日止，按年息5%計算
    之利息，並陳明願供擔保請准宣告假執行（原審駁回上訴人
    之訴，上訴人就原審駁回其請求超過1,400,000元暨其法定
    遲延利息及假執行之聲請部分，未據聲明不服已確定）。
二、被上訴人則以：被上訴人發現系爭大門損壞，即將該門扇放
    置與門框相隔約20公分間距，以明示行經該處之人，未設置
    警示標誌則係因大門損壞非較大型工程；且事發當日即94年
    2 月14日係農曆大年初六，維修業者習慣均於農曆正月15日
    後開工，管委會雖已試圖儘早修復，卻苦無業者願意進行維
    修。然該大門於94年2 月10日即損壞，住戶即訴外人林美榛
    及其家人於此數日間當有進出，對該門扇係因損壞而置於一
    旁，與平時關閉狀態有間，焉有不知之理，訴外人林美榛知
    悉上訴人有隨手關門習慣，卻未於行經該處時更加留意，難
    脫疏於照料之責，帶年僅二歲半之上訴人出門，隨行照護者
    竟先行走出大門數步，放任尾隨在後幼童拉扯門扇，衡情被
    上訴人亦無預見之可能。又本件上訴人年幼不識字，縱有警
    告文字，仍須隨行訴外人林美榛通知照料，惟訴外人林美榛
    對警告標誌所欲傳達之門善毀損狀態難謂不知已如前述，足
    徵警示標誌之有無與上訴人損害並無因果關係。且被上訴人
    甲○○雖為主任委員，然其於94年1月31日至4月8日出國在
    外，對系爭事件無預見之可能，被上訴人丙○○雖代行主任
    委員職務，然各大樓間事務則由該大樓委員即被上訴人乙○
    ○負責，被上訴人乙○○於94年2月9日返鄉過年時大門尚未
    損壞，至同年月13日返家時發現該大門已壞被放置一旁，便
    立刻致電報修，已善盡該棟大樓管理委員職責，對損害之發
    生其等均無過失。再者現今社會之社區管理委員多由住戶中
    熱心公益者選出之榮譽無給職，應負「與自己事務同一之注
    意義務」，於社區設施損壞時負通知社區幹事維修之責，若
    要求前往張貼公告並該鐵門卸下維修，已非管理委員職責所
    在，無異要求其負「善良管理人」注意義務，而動輒負賠償
    責任，與無給職性質兩不相衡。且管委會委員既為受全體住
    戶委任之無給職，即非管委會之受僱人，縱被上訴人甲○○
    等人於執行職務有過失，亦難謂被上訴人管委會須負連帶賠
    償責任。又系爭大門應屬全體住戶所有，與民法第191條規
    定之責任人為「工作物所有人」不合。另上訴人所提費用除
    醫療費外，餘看護費、雜支、車資、保險費、慰撫金等均無
    收據及計算標準，其請求之金額多有不實等語，資為抗辯。
三、本件經原審判決上訴人之訴及其假執行之聲請均駁回。上訴
    人不服提起上訴，於本院上訴聲明為：原判決關於駁回上訴
    人後開第二項之訴部分，並訴訟費用（除確定部分）之裁判
    廢棄。(2)被上訴人應連帶給付上訴人1,400,000 元（原審請
    求精神撫慰金1,200,000元部分，僅就其中572,533元提起上
    訴），及自起訴狀繕本送達翌日起至清償日止，按年利率5
    ％計算之利息；被上訴人則答辯聲明：上訴駁回。
四、兩造不爭執之事實：
  (一)台北市延壽國民住宅社區J 區係第65棟至76棟，共有12棟大
    樓組成台北市延壽國民住宅社區J 區管理委員會，由社區各
    棟住戶推選產生委員，再由委員中推選主任委員、監察委員
    等，均為無職給，系爭事故發生時被上訴人甲○○係主任委
    員，被上訴人丙○○係監察委員，並因被上訴人甲○○出國
    代行主任委員職務，被上訴人乙○○則係74棟之管理委員。
  (二)系爭門扇於94年2 月10日損壞，經卸下直立靠於門旁牆側，
    94年2月14日（農曆大年初六、星期一）下午1時許上訴人之
    姨婆即住戶林美榛帶上訴人出門，上訴人先走出電梯轉身等
    候，林美榛在前先行走出大門數步時，尾隨在後之上訴人適
    走到大門，並左轉身伸出右手用力拉扯已卸下靠立牆側之門
    扇門把欲關門，遭倒下之門扇壓傷，受有顏面壓傷、右下眼
    眶骨折、上顎右側正中乳門齒側方脫位等傷害。
五、兩造爭執之點：
  (一)被上訴人管委會有無侵權行為能力？
  (二)被上訴人甲○○、丙○○、乙○○有無因過失不法侵害上訴
    人之權利之情事，而應依同法第184條第1項前段之規定負侵
    權行為責任？
  (三)被上訴人甲○○等人有無違反保護他人之法律之情事，而
    應依同法第184條第2項之規定負侵權行為責任？
六、本院之判斷：
  (一)被上訴人管委會不具侵權行為能力：
    按公寓大廈之管理委員會有當事人能力，固為公寓大廈管理
    條例第38條第1項所明定，然觀諸同條例第29條1項、第3 條
    第9 款：「公寓大廈應成立管理委員會或推選管理負責人」
    、「管理委員會：指為執行區分所有權人會議決議事項及公
    寓大廈管理維護工作，由區分所有權人選任住戶若干人為管
    理委員所設立之組織」規定意旨可知，公寓大廈管理委員會
    之成立，旨在執行「區分所有權人會議決議事項」及「公寓
    大廈管理維護工作」，次參酌同條例第38條第2 項規定：「
    管理委員會為原告或被告時，應將訴訟事件要旨速告區分所
    有權人」，是依現行公寓大廈管理條例規定，管理委員會雖
    具有訴訟當事人之能力，但因管理委員會僅為公寓大廈區分
    所有權人團體之代表機關，僅具「非法人團體」之性質，不
    具自然人與法人在實體法上之權利能力，亦即不能享有權利
    ，負擔義務，當然亦無侵權行為能力及損害賠償之能力。從
    而，本件被上訴人管委會不具侵權行為之損害負賠償責任之
    能力，自無依民法第188條第1項之規定，負僱用人之連帶損
    害賠償侵權行為責任可言。又應依民法第191條第1項前段負
    損害賠償責任者係「工作物之所有人」，系爭大門為公共設
    施，屬區分所有權人共有，非被上訴人管委會所有，亦不能
    令被上訴人管委會依同法第191條第1項前段負賠償責任。
  (二)被上訴人即管委會主任委員甲○○、代行主任委員職務之監
    察委員丙○○、74棟之管理委員乙○○，均無怠為職務上注
    意之過失：
    1.按公寓大廈管理委員會之權責，在執行區分所有權人會議
      決議事項及公寓大廈管理維護工作，而共有及共用部分之
      清潔、維護、修繕及一般改良、公寓大廈及其周圍之安全
      及環境維護，屬於管理委員會之職務項目，公寓大廈管理
      條例第3條第9款、第36條第2、3款分別定有明文。本件台
      北市延壽國民住宅社區J區管委會之管理委員，包括主任
      委員、監察委員、財務委員、維修組、交通管理組、環保
      事務組、文康福利組等組長、委員等職稱，係由台北市延
      壽國民住宅社區J區之區分所有權人及住戶所選任，此經
      該管委會組織章程第4、7、11條所明定，則管理委員執行
      職務應遵守相關法令、章程規約或區分所有權人會議之決
      議。準此，被上訴人甲○○、丙○○、乙○○為管委會管
      理委員，依前開說明，對於台北市延壽國民住宅社區J區
      之共有及共用部分負有清潔、維護、修繕及一般改良、公
      寓大廈及其周圍之安全及環境維護之職責，而其具體之執
      行方法則應依章程規約或區分所有權人會議之決議為之。
    2.次按損害賠償之債，以有損害之發生及有責原因之事實，
      並二者之間，有相當因果關係為成立要件，故原告所主張
      損害賠償之債，如不合於此項成立要件者，即難謂有損害
      賠償請求權存在，最高法院48年台上字第481 號判例著有
      明文。又所謂相當因果關係，係指依經驗法則，綜合行為
      當時所存在之一切事實，為客觀之事後審查，認為在一般
      情形上，有此環境，有此行為之同一條件，均發生同一之
      結果者，則該條件即為發生結果之相當條件，行為與結果
      即有相當之因果關係。反之，若在一般情形上，有此同一
      條件存在，而依客觀之審查，認為不必皆發生此結果者，
      則該條件與結果並不相當，不過為偶然之事實而已，其行
      為與結果間即無相當因果關係（最高法院87年度台上字第
      154 號判決意旨參照）。本件依台北市延壽國民住宅社區
      J 區組織章程第14條第1 款規定，主任委員之職掌為：
      綜理本會會務，領導工作幹部完成依法受委之任務；主
      持委員會議，並督導工作幹部完成決議交付之任務；本
      會決議事項，代表本會，對外交涉及協調。被上訴人甲○
      ○於事發前之94年1 月31日出國，至同年4月8日方返國等
      情，為上訴人所不爭執，足徵系爭大門於同年2 月10日損
      壞時，被上訴人甲○○雖任管委會主任委員，但不在國內
      ，無從為任何監督或處置之措施，上訴人之法定代理人丁
      ○○對其提出刑事告訴，亦經台灣台北地方法院檢察署檢
      察官以94年度偵字第9740號為不起訴處分，及台灣高等法
      院檢察署以95年度上聲議字第1023號駁回再議確定在案，
      業經原審調取上開卷宗核閱屬實，並有上開不起訴處分書
      附卷足憑，自難認被上訴人甲○○未盡管理維護義務；被
      上訴人丙○○係管委會之監察委員，僅於上訴人甲○○出
      國時，暫代主任委員職務，然台北市延壽國民住宅社區J
      區係65棟至76棟，共有12棟樓等情，為兩造所不爭執，則
      管委會主任委員因職位較高、且必須處理事務範圍較大，
      僅對管委會維修人員、各棟樓之管理委員或管理員等之職
      務有監督要求之責，並未直接處理相關各棟樓大門維修，
      亦難認被上訴人丙○○有何未盡管理維護義務之處。
    3.又被上訴人乙○○辯稱：伊於94年2月9日返回中部過年時
      大門尚未損壞，至同年月13日晚間返家時發現該大門絞鍊
      已壞，門扇被放置一旁，隔天早上便立刻致電社區幹事維
      修等情。查94年2月9日係農曆大年初一，同年月13日則係
      農曆初五星期日，該期間係政府機關春節放假期間，民間
      亦多比照放假，是被上訴人乙○○所述其於94年2月9日返
      回中部過年，至同年月13日晚間返家等語，並不違常情，
      堪可採信。參以證人余維舜即台北市延壽國民住宅社區J
      區電工於前揭台灣台北地方法院檢察署94年度偵字第9740
      號案件偵查中亦證稱：其於94年2 月14日，見工作日誌上
      有崔委員叫修之申請，故於該日上午11時許，前往上址查
      看大門損壞狀況後，於中午12時許即致電鐵工前往修繕，
      惟時值新年期間，鐵工未開工，故只好等年後再修等語，
      並有工作紀錄簿1 紙附於上開偵查卷宗可稽，經原審調閱
      該偵查卷宗核閱無訛，觀之該工作紀錄簿記載，其申請修
      繕日期為94年2 月14日，申請人為崔委員，足見被上訴人
      乙○○此部分所辯，堪信為真實。上訴人雖主張本件事發
      時已為農曆初六、星期一，依民間習俗商家早於農曆初五
      開工，豈有尋不到願意修復商家之可能云云，然查，姑不
      論94年2 月14日農曆初六民間商家是否已開工，倘社區幹
      事或電工發現聯繫之民間鐵工未營業時，是否再行查明有
      無其他鐵工已營業可於該日立即維修系爭大門，係屬社區
      幹事或電工之服務職責，亦不能將此責任歸咎於被上訴人
      乙○○乃至於被上訴人甲○○、丙○○。
    4.從而，被上訴人乙○○於放假結束發現系爭大門損壞時即
      向社區幹事申請維修，即應認為其乃至於被上訴人甲○○
      、丙○○均無怠為職務上注意而構成侵權行為。
  (三)被上訴人未進而設立警告標示、張貼警語或其他維護安全之
    必要措施，與上訴人遭門扇壓傷受有損害之間無相當因果關
    係：
    按因違反保護他人法律之行為，而應負損害賠償之責任者，
    仍須其行為與損害之間有因果關係存在為要件。關於行為與
    損害間之因果關係，吾國係採相當因果關係說。此觀最高法
    院23年上字第107號、33年上字第769號、48年台上字第481
    號判例至明（最高法院75年度台上字第46 2號判決意旨參照
    ）。上訴人另主張被上訴人未設立警告標示、張貼警語或其
    他維護安全之必要措施，違反公寓大廈管理條例第36第2、3
    款之義務，仍屬未盡其職責云云，惟現今社會之社區管理委
    員多由住戶中熱心公益者選出之榮譽無給職，本件亦然，被
    上訴人甲○○、丙○○、乙○○既為受全體住戶委任之無給
    職管委會主任委員、監察委員、棟管理委員，僅負有「與處
    理自己事務同一」之注意義務，於社區設施損壞時負通知社
    區幹事維修之責即為已足，若苛求其等應進而前往張貼公告
    並將該鐵門卸下維修方能免責，無異要求盡「善良管理人」
    之注意義務，顯與無給職性質之義務服務職務失衡，並不合
    理。況是否有設立警告標示等必要，理應為實際負責聯繫鐵
    工維修之社區幹事或電工之服務職責，故縱上訴人或林美榛
    因系爭大門未設立警告標示等而不知該大門已毀損，誤認該
    門仍完好如初，上訴人因關閉大門而遭壓傷，然被上訴人乙
    ○○於放假結束發現系爭大門損壞時即向社區幹事申請維修
    ，已如前述，雖被上訴人未進而設立警告標示、張貼警語或
    其他維護安全之必要措施，亦難認與上訴人遭門扇壓傷受有
    損害之間有相當因果關係存在，亦不負民法第184條第2項之
    侵權行為損害賠償責任。
七、綜上所述，被上訴人抗辯管委會不具侵權行為能力，已善盡
    管委會及管理委員職責，並無怠為職務上注意之過失，未設
    立警告標示、張貼警語或其他維護安全之必要措施，亦與損
    害之發生無相當因果關係等情，尚屬可信。上訴人主張被上
    訴人應連帶負侵權行為損害賠償責任云云，自屬無據。從而
    ，上訴人主張本於侵權行為之法律關係，請求被上訴人連帶
    給付1,400,000元（原審請求精神撫慰金1,200,000元部分，
    僅就其中572,533元提起上訴），及自起訴狀繕本送達翌日
    起至清償日止，按年利率5％計算之利息，為無理由，不應
    准許。原審為上訴人敗訴之判決，及駁回其假執行之聲請，
    並無不合。上訴意旨猶執前詞指摘原判決此部分不當，求予
    廢棄改判，為無理由，應予駁回。
八、本件事證已臻明確，兩造其餘之攻擊防禦方法及所提證據，
    經審酌後認均無礙判決之結果，爰不予一一論述，附此敘明
    。
九、據上論結，本件上訴為無理由，依民事訴訟法第449條第1項
    、第78條，判決如主文。
中　　華　　民　　國　　96　　年　　10 　月　　16　　日
                    民事第五庭
　　　　　　　        　審判長 法　官 魏麗娟
　　　　　　　　　　　　　　   法　官 蔡芳齡
　　　　　　　　　　　　　　 　法　官 梁宏哲
正本係照原本作成。
如不服本判決，應於收受送達後20日內向本院提出上訴書狀，其
未表明上訴理由者，應於提出上訴後20日內向本院補提理由書狀
（均須按他造當事人之人數附繕本）上訴時應提出委任律師或具
有律師資格之人之委任狀；委任有律師資格者，另應附具律師資
格證書及釋明委任人與受任人有民事訴訟法第466條之1第1項但
書或第2項（詳附註）所定關係之釋明文書影本。
中　　華　　民　　國　　96　　年　　10　　月　　17　　日
                               書記官 廖麗蓮
附註：
民事訴訟法第466條之1（第1項、第2項）：
對於第二審判決上訴，上訴人應委任律師為訴訟代理人。但上訴
人或其他法定代理人具有律師資格者，不在此限。
上訴人之配偶、三親等內之血親、二親等內之姻親，或上訴人為
法人、中央或地方機關時，其所屬專任人員具有律師資格並經法
院認為適當者，亦得為第三審訴訟代理人。
